臺灣高等法院臺中分院刑事裁定　
110年度毒抗字第815號
抗  告  人  
即受處分人 蔡世凱  



上列抗告人即受處分人因聲請重新審理案件，不服臺灣臺中地方
法院中華民國110年5月4日110年度毒聲重字第44號裁定，提起抗
告，本院裁定如下：
    主  文
抗告駁回。
    理  由
一、抗告人即受處分人蔡世凱（下稱抗告人）抗告意旨略以：法
    務部矯正署修正「有無繼續施用毒品傾向評估標準」，就評
    分項目、前科紀錄有所調整，並於民國000年0月00日生效。
    抗告人依毒品危害防制條例第20條之1第1項第5款聲請重新
    審理，原審法院以上開評估標準修正僅屬行政規則變更，而
    非上開條文之「新證據」為由，駁回抗告人之聲請，此與其
    他法院之處理方式不同，有違公平原則。本案原確定裁定所
    憑之法務部○○○○○○○○附設勒戒處所有無繼續施用毒品傾向證
    明書及評估標準紀錄表，就抗告人毒品犯罪相關司法紀錄、
    其他犯罪相關紀錄，不設上限採記配分之評估基準，實質上
    已然變動，此一變動可能動搖抗告人是否繼續施用毒品傾向
    之判定結果。倘待函詢法務部○○○○○○○○依修正後之說明手冊
    及評估標準紀錄表重新評估或試算，仍需耗費相當時日，為
    避免抗告人之人身自由受拘束，影響權益，請撤銷原裁定，
    更為適法之裁定等語。
二、按觀察、勒戒及強制戒治之裁定確定後，因發現確實之新證
    據足認受觀察、勒戒或強制戒治處分之人，應不施以觀察、
    勒戒或強制戒治者，受觀察、勒戒或強制戒治處分之人，或
    其法定代理人、配偶，或檢察官得以書狀敘述理由，聲請原
    裁定確定法院重新審理；聲請重新審理，應於裁定確定後30
    日內提起，但聲請之事由，知悉在後者，自知悉之日起算；
    法院認為無重新審理之理由，或程序不合法者，應以裁定駁
    回之；認為有理由者，應重新審理，更為裁定；法院認為無
    理由裁定駁回聲請者，不得更以同一原因，聲請重新審理，
    毒品危害防制條例第20條之1第1項第5款、第2項、第4項分
    別定有明文。
三、經查：
  ㈠抗告人因施用第一、二級毒品，經原審法院以109年度毒聲字
    第497號裁定令入勒戒處所觀察、勒戒後，因認有繼續施用
    毒品傾向，再經原審法院於110年3月17日以110年度毒聲字
    第393號裁定令入戒治處所施以強制戒治，其期間為6個月以
    上，至無繼續強制戒治之必要為止，但最長不得逾1年，業
    經確定在案，有上開裁定及臺灣高等法院被告前案紀錄表在
    卷可稽。嗣抗告人以「有無繼續施用毒品傾向評估標準」業
    經修正生效為由，向原審聲請重新審理，經原審認「有無繼
    續施用毒品傾向評估標準」之修正，屬於行政規則之修正，
    並非毒品危害防制條例第20條之1第1項第5款所稱之「新證
    據」，難認有何應重新審理之情形，而駁回抗告人重新審理
    之聲請。
　㈡抗告意旨固稱：有無繼續施用毒品傾向評估標準已於110年月
    3月26日修正實施，原審未及審酌修正後有實質影響之評估
    標準，當屬毒品危害防制條例第20條之1第1項第5款所指之
    「新證據」等語。惟查，實務上認為補充刑罰法律之部分空
    白犯罪要件之命令或公告之變更，認該等命令或公告縱為行
    政命令因其並無刑罰之規定，非屬刑罰法律之變更，而為事
    實變更，惟此乃針對刑罰法律所為之闡釋，並未涉及保安處
    分部分，自不能認為保安處分亦應為同一之解釋及適用。且
    毒品危害防制條例所規定之觀察、勒戒或強制戒治處分係保
    安處分的一種，其立法意旨在幫助施用毒品者戒除毒癮，該
    處分之性質非為懲戒行為人，而係為消滅受處分人再次施用
    毒品之危險性，目的係在戒除行為人施用毒品身瘾及心癮之
    措施，且強制戒治係導入療程之觀念，針對行為人將來之危
    險所為預防、矯治措施之保安處分，以達教化與治療之目的
    ，而有刑罰不可替代之教化治療作用，亦與刑罰之執行源於
    罪責之非難並不相同，自不能將上述實務有關刑罰法律之事
    實變更套用在強制戒治之執行上，始合於保安處分之本質與
    目的。是倘保安處分（含強制戒治）之執行期間遇有法律本
    身或法規命令之變更使受處分人無繼續施以保安處分之必要
    者，應認屬刑法第2條第3項保安處分之裁判確定後，未執行
    或執行未完畢，而法律有變更不施以保安處分或有保安處分
    執行法第28條第1項、第2項保安處分定有期間者，在期間未
    終了前，認無繼續執行之必要時，除法律另有規定外，應報
    請指揮執行法院之檢察官，聲請免其處分執行之情形。「有
    無繼續施用毒品傾向評估標準紀錄表」及「有無繼續施用毒
    品傾向標準說明手冊」之修正係法務部為因應此次毒品危害
    防制條例之修正及最高法院109年度台上大字第3826號裁定
    意旨所為之修正，屬中央法規標準法第20條第1項第2款所定
    「因有關法規之修正或廢止而應配合修正者」，且針對多數
    不特定人民就有無繼續施用毒品傾向評估事項所為對外發生
    法律效果之具有法規性質之命令，是上開評估標準紀錄表及
    說明手冊之修正，屬於行政規則或法規命令之修正，為法律
    變更，並非毒品危害防制條例第20條之1第1項第5款所稱之
    「新證據」。原審以此相同理由，駁回抗告人重新審理之聲
    請，核無不合。是抗告人猶執前詞提起抗告，為無理由，應
    予駁回。
四、又檢察機關作為觀察、勒戒執行機關，檢察官並具有發動聲
    請強制戒治及停止執行之權限，依上述新修正之評估標準紀
    錄表及說明手冊重新評估，倘有合於上述刑法第2條第3項或
    保安處分執行法第28條第1項、第2項，不施以保安處分或無
    繼續執行必要之情形者，因事涉受處分人之重大利益，檢察
    官應本於職權停止或免除強制戒治之執行，自有將本裁定送
    達檢察官以促請其為妥速處理之必要，附此敘明。
五、據上論斷，應依刑事訴訟法第412條，裁定如主文。
中　　華　　民　　國　　110 　年　　6 　　月　　30　　日
            刑事第五庭    審判長法　官  鄭  永  玉
　　　　　　　　　　　　        法　官  卓  進  仕
　　　　　　　　　　　　　      法　官  許  文  碩  
以上正本證明與原本無異。
不得再抗告。
                                書記官  林  育  萱
　　　　　　　　　　　　　　　　
中　　華　　民　　國　　110 　年　　6 　　月　　30　　日